【裁判字號】    99,上訴,283
【裁判日期】    990323
【裁判案由】    偽造文書等
【裁判全文】
臺灣高等法院刑事判決                 99年度上訴字第283號
上  訴  人
即  被  告  甲○○
選任辯護人  李宗益律師
上列上訴人因偽造文書等案件，不服臺灣桃園地方法院98年度訴
字第1087號，中華民國98年12月3日第一審判決（起訴案號：臺
灣桃園地方法院檢察署98年度偵字第12933號），提起上訴，本
院判決如下：
    主  文
原判決撤銷。
甲○○共同犯行使偽造私文書罪，處有期徒刑貳月，如易科罰金
，以新臺幣壹仟元折算壹日，附表編號一所示信用卡簽帳單上偽
造之「乙○○」署押壹枚沒收；又共同犯行使偽造私文書罪，處
有期徒刑貳月，如易科罰金，以新臺幣壹仟元折算壹日，附表編
號二所示信用卡簽帳單上偽造之「乙○○」署押壹枚沒收；又共
同犯詐欺取財罪，處有期徒刑貳月，如易科罰金，以新臺幣壹仟
元折算壹日；又共同犯行使偽造私文書罪，處有期徒刑月，如
易科罰金，以新臺幣壹仟元折算壹日，附表編號四所示信用卡簽
帳單上偽造之「彭若蘭」署押肆枚均沒收。應執行有期徒刑捌月
，如易科罰金，以新臺幣壹仟元折算壹日，緩刑年。附表所示
信用卡簽帳單上偽造之「乙○○」署押貳枚及「彭若蘭」署押肆
枚均沒收。
    事  實
一、甲○○與陳潔玟（所涉犯之共同行使偽造私文書等罪，業經
    原審法院判決處應執行有期徒刑6月確定）原為男女朋友關
    係，甲○○於民國97年7月17日前某日在桃園縣八德市○○
    街70巷6號住處竊得其胞兄乙○○所有之中國信託商業銀行
    股份有限公司（下稱中信銀行）信用卡（卡號：0000000000
     000000號）1張（所涉親屬間竊盜罪嫌部分，未據告訴）後
    ，竟與陳潔玟共同基於行使偽造私文書、意圖為自己不法所
    有之犯意聯絡，分別於如附表編號一至四所示之時間、地點
    ，持上開乙○○失竊之上開中信銀行信用卡，冒用乙○○、
    彭若蘭之名義刷卡消費，並分別在如附表編號一、二、四所
    示之信用卡消費簽帳單持卡人簽名欄上偽簽「乙○○」、「
    彭若蘭」之署名，用以表示係乙○○、彭若蘭同意按簽帳單
    之金額與特約商店消費之意，再將偽造完成簽帳單中之商店
    存根聯交付各該特約商店之人員而行使之，致使各該特約商
    店人員誤認係乙○○、彭若蘭本人消費而陷於錯誤，因而交
    付附表各編號所示金額之商品（各次盜刷明細詳如附表編號
    一至四所示），足以生損害於乙○○、彭若蘭、附表所示之
    特約商店及中信銀行對於信用卡帳款管理及確認持卡人身分
    之正確性。嗣經中信銀行發覺信用卡交易異常，經與乙○○
    確認後，始悉上情。
二、案經告訴人乙○○及中信銀行訴由桃園縣政府警察局八德分
    局報請臺灣桃園地方法院檢察署檢察官偵查起訴。
    理  由
壹、證據能力說明：
    查被告及其辯護人與檢察官對於以下本院作為得心證依據之
    下列各項證據資料（供述證據及非供述證述），經本院審理
    時逐項提示，均同意作為證據（見本院卷第40至41頁），且
    未於言詞辯論終結前聲明異議，視為同意作為證據，本院審
    酌上開各項證據作成時之狀況，認為並無不可信或不適當之
    情事，且亦無其他違背法定程序而取證之情形，依刑事訴訟
    法第159條之5規定、第159條之4之規定意旨，自有證據能力
    。
貳、實體方面：
一、上開犯罪事實，業據被告甲○○於本院審理時坦承不諱（見
    本院卷第26頁、第39頁、第41頁反面），核與告訴人乙○○
    於警詢及偵查中指訴其所有之信用卡遭人盜刷及證人即同案
    被告陳潔玟於原審結證與被告甲○○共同盜用乙○○之上開
    信用卡刷卡購物之情節大致相符（見第25448號偵查卷第7至
    8頁、第25至26頁、偵緝第692號卷第14頁反面、原審卷第19
    至20頁），而同案被告陳潔玟所犯盜用告訴人乙○○所有上
    開信用卡消費之犯行，並經原審法院以98年度訴字第86 6號
    判決處應執行有期徒刑6月確定，有該刑事判決書在卷可案
    ，復有信用卡簽帳單7紙（見他字第4831號卷第6至12頁）、
    冒用明細（見偵字第25448號卷第15頁）、97年7月20日中華
    石油中山站監視錄影畫面翻拍照片4幀在卷可佐（見偵字第
    25448號卷第17至18頁），足認被告前開任意性自白與事實
    相符，應堪採信。綜上所述，本件事證明確，被告犯行堪以
    認定。
二、按信用卡之簽帳單，係持卡人向特約商店消費時，於其上簽
    署持卡人之姓名或代號，用以證明持卡人確向特約商店購買
    物品或接受服務，且承諾願依其與發卡銀行間之約定，按簽
    帳單上所載金額，將來如數付款給發卡銀行，故經持卡人簽
    名之簽帳單，性質上屬消費付款契約書，為私文書（參照最
    高法院90年度台上字第6898號判決意旨）。另按發卡銀行與
    特約商店間訂有契約，特約商店依契約負有對持有發卡銀行
    所發信用卡之人刷卡購物時，交付財物或給予利益之義務，
    亦即特約商店須依發卡銀行之指示而交付財物或給予利益，
    特約商店亦可依契約向發卡銀行請領價款，嗣持卡人未依約
    於限期清償買賣價金，發卡銀行雖係被害人，惟特約商店因
    誤信冒用持卡人為真正持卡人，而交付一定之財物或給予利
    益，此財物交付或給予利益之本身，即使特約商店喪失財物
    持有或喪失利益，是刷卡者所詐得者，仍係財物或不法利益
    。被告夥同陳潔玟於如附表所示特約商店之簽帳單上偽造「
    乙○○」、「彭若蘭」之署名，並持以行使，致該特約商店
    陷於錯誤而提供商品予被告，自足以生損害於乙○○、彭若
    蘭、如附表所示特約商店及中信銀行對於信用卡授權交易與
    管理之正確性。是核被告甲○○如附表編號1、2、4所為，
    均係犯刑法第216條、第210條之行使偽造私文書罪及同法第
    339條第1項之詐欺取財罪；如附表編號3所為，係犯同法第
    339條第1項詐欺取財罪。被告與陳潔玟就上揭犯行有犯意聯
    絡及行為分擔，為共同正犯。被告與陳潔玟在信用卡簽帳單
    上偽造署名係為偽造私文書之部分行為，且偽造私文書後復
    持以行使，偽造之低度行為為行使之高度行為所吸收，均不
    另論罪。又被告於附表編號4所示之時、地，持告訴人乙○
    ○所有之上開中信銀行信用卡接續刷卡4次，係在密接之時
    間，以相同之方式，於同地接續實施，且侵害同一法益，是
    就該時間持同一張信用卡盜刷而言，被告應係基於單一犯意
    接續而為，為接續犯，應僅論以一罪。而查刑法上關於牽連
    犯之規定業經廢除，茲對於前以牽連犯予以處理之案例，依
    立法理由之說明，在適用上，得視其具體情形，分別論以想
    像競合犯或數罪併罰，予以處斷。是原經評價為牽連犯之案
    件，如其二行為間具有行為局部之同一性，或其行為著手實
    行階段可認為同一者，得認與一行為觸犯數罪名之要件相侔
    ，而改評價為想像競合犯。至於不可認為一行為者，若依實
    質競合予以併罰，不無刑罰過度評價，依社會通念，並不符
    合刑罰公平原則，當亦難以一行為一罪論處。於此，倘所發
    生之數個犯罪行為，在犯罪之性質上，或依吾人日常生活經
    驗之見解上，其前後行為，在形態上雖屬分別獨立，但從同
    一法益之侵害性而言，因具一定程度之關連性，可認為一方
    吸收他方之犯罪行為，遂置他方於不論，較為適當，應可依
    吸收犯理論，認屬實質上一罪關係，而僅包括的論以一罪（
    參照最高法院96年度台上字第4780號判決意旨）。茲查被告
    係以利用告訴人乙○○失竊之上開信用卡，冒用告訴人乙○
    ○、彭若蘭名義刷用該信用卡，以遂行詐取財物之目的，顯
    各係以一行為而同時觸犯構成要件不同之罪名，為想像競合
    犯，應依刑法第55條之規定，各從一重之行使偽造私文書處
    斷。被告所為前開3次共同行使偽造私文書罪、1次共同詐欺
    取財罪，均犯意各別、行為互殊，應予分論併罰。
三、原審據以論科，雖非無見。惟查：(一)被告行為後，刑法第41
    條第8項業經修正施行，原審未及比較適用，亦未說明被告
    所犯之數罪均得易科罰金，而定應執行之刑超過6個月後，
    仍得易科罰金之依據，尚有未合。(二)刑法第57條第10款所稱
    犯罪後之態度，即包括行為人犯罪後，因悔悟而力謀恢復原
    狀，或賠償損害等情形。被告於本院已與告訴人乙○○、中
    信銀行達成和解、賠償損害，業據告訴代理人丙○○到庭陳
    述明確，並有和解契約書1份在卷可佐，足徵其犯罪後之態
    度與原審比較，已然不同。被告執以上訴，尚非全無理由，
    原判決既有上開可議之處，自屬無可維持，應予撤銷改判。
    爰審酌上訴人素行良好並無前科，有本院被告前案紀錄表可
    考，並衡酌其犯罪之手段、目的，所詐得之利益不多，事後
    已賠償損害之犯後態度等一切情狀，分別量處如主文第二項
    所示之主刑，均諭知易科罰金之折算標準，並定其應執行之
    刑及諭知易科罰金之折算標準。另查，被告行為後，刑法第
    41條業於98年12月30日修正公布，並於99年1月1日生效施行
    。其中刑法第41條第1項為求用語統一，爰將原「受六個月
    以下有期徒刑」修正為「受六月以下有期徒刑」，核僅屬文
    字之修正，而無新舊法比較之問題。另修正前刑法第41 條
    第8項原規定：「第一項至第三項規定於數罪併罰，其應執
    行之刑未逾六個月者，亦適用之。」業經依司法院大法官釋
    字第662號解釋（民國98年6月19日公布）：「中華民國94
    年2月2日修正公布之現行刑法第41條第2項，關於數罪併罰
    ，數宣告刑均得易科罰金，而定應執行刑之刑逾六個月者，
    排除適用同條第1項得易科罰金之規定部分，與憲法第23條
    規定有違，並與本院釋字第366號解釋意旨不符，應自本解
    釋公布之日起失其效力。」意旨，修正為「第一項至第四項
    及第七項之規定，於數罪併罰之數罪均得易科罰金或易服社
    會勞動，其應執行之刑逾六月者，亦適用之。」，經比較新
    舊法結果，以新法較有利被告，自應適用修正後刑法第41
    條規定，就定其應執行刑部分，諭知易科罰金之折算標準，
    以示懲儆。又被告前未曾因故意犯罪受有期徒刑以上之刑之
    宣告，有本院被告前案紀錄表足參，年僅二十有餘，正值青
    年，或因一時失慮，致罹刑章，犯後已知悔悟，並賠償被害
    人損害，經此罪刑之宣告，當知警惕，本院認就其所宣告之
    刑以暫不執行為適當，爰併宣告緩刑三年，以啟自新。至被
    告持以行使之前揭信用卡簽帳單，已成為銀行、特約商店或
    信用卡聯合處理中心之存查歸檔文件，而非屬被告所有，自
    不予宣告沒收。惟其上共犯陳潔玟所偽簽如附表編號1、2、
    4所示之「乙○○」及「彭若蘭」署名共計2枚、4枚，均係
    偽造之署押，不問屬於被告與否，均應依刑法第219條之規
    定宣告沒收之。
據上論斷，應依刑事訴訟法刑法第369條第1項前段、第364條、
第299條第1項前段，刑法第2條第1項但書、第28條、第216條、
第210條、第339條第1項、第55條、第41條第1項、第8項、第51
條第5款、第74條第1項第1款、第219條，刑法施行法第1條之1第
1項、第2項前段，判決如主文。
本案經檢察官吳春麗到庭執行職務。
中    華    民    國    99    年    3     月    23    日
                  刑事第十八庭審判長法  官  吳鴻章
                                    法  官  曾淑華
                                    法  官  汪梅芬
以上正本證明與原本無異。
如不服本判決，應於收受送達後10日內向本院提出上訴書狀，其
未敘述上訴之理由者並得於提起上訴後10日內向本院補提理由書
（均須按他造當事人之人數附繕本）「切勿逕送上級法院」。
                                    書記官  劉寶鈴
中    華    民    國    99    年    3     月    23    日
附錄：本案論罪科刑法條全文
刑法第216條
行使第210條至第215條之文書者，依偽造、變造文書或登載不實
事項或使登載不實事項之規定處斷。
刑法第210條
偽造、變造私文書，足以生損害於公眾或他人者，處 5 年以下有
期徒刑。
刑法第339條
意圖為自己或第三人不法之所有，以詐術使人將本人或第三人之
物交付者，處5年以下有期徒刑、拘役或科或併科1千元以下罰金
。
以前項方法得財產上不法之利益或使第三人得之者，亦同。
前二項之未遂犯罰之。
附表：
┌─┬─────┬──────┬───────┬───────┬───────┐
│編│盜刷之卡號│時間        │地點          │盜刷之商品及金│偽造之署押    │
│號│          │            │              │額（新台幣）  │              │
├─┼─────┼──────┼───────┼───────┼───────┤
│1 │中國信託商│97年7 月17日│桃園縣八德新興│136           │偽造「乙○○」│
│  │業銀行卡號│15 時3分許  │路281號統一精 │購物          │之署押        │
│  │0000000000│            │工股份有限公司│              │              │
│  │號信用卡  │            │              │              │              │
├─┼─────┼──────┼───────┼───────┼───────┤
│2 │同上      │97年7 月19日│桃園縣桃園市中│4,143         │偽造「乙○○」│
│  │          │17 時49 分許│山路939號遠東 │購物          │之署押        │
│  │          │            │企業（股）公司│              │              │
│  │          │            │桃園分公司    │              │              │
├─┼─────┼──────┼───────┼───────┼───────┤
│3 │同上      │97年7 月20日│桃園縣桃園市中│加油          │免簽名        │
│  │          │20 時9分許  │山路1536號中華│112           │              │
│  │          │            │石油中山店    │              │              │
├─┼─────┼──────┼───────┼───────┼───────┤
│4 │同上      │97年7 月20日│桃園縣中壢市延│孕婦裝        │偽造「彭若蘭」│
│  │          │21 分7分許  │平路280號     │13,850        │之署押        │
│  │          │            │OHOH-MINI     │              │              │
│  ├─────┼──────┼───────┼───────┼───────┤
│  │同上      │97年7 月20日│同上地址      │孕婦裝        │偽造「彭若蘭」│
│  │          │21 時8分許  │OHOH-MINI     │6,900         │之署押        │
│  │          │            │              │              │              │
│  ├─────┼──────┼───────┼───────┼───────┤
│  │同上      │97年7 月20日│同上地址      │孕婦裝        │偽造「彭若蘭」│
│  │          │21 時12 分許│OHOH-MINI     │3,450         │之署押        │
│  │          │            │              │              │              │
│  ├─────┼──────┼───────┼───────┼───────┤
│  │同上      │97年7 月20日│同上地址      │孕婦裝        │偽造「彭若蘭」│
│  │          │21 時18 分許│OHOH-MINI     │1,000         │之署押        │
│  │          │            │              │              │              │
└─┴─────┴──────┴───────┴───────┴───────┘

司法院資訊處製作；財團法人民間司法改革基金會備份。
